臺灣高雄地方法院刑事判決　　　　　　　　　　　　九十二年度訴字第二四五七號
　　公　訴　人　臺灣高雄地方法院檢察署檢察官
　　被　　　告　甲○○
　　指定辯護人　乙○○律師
右列被告因殺人未遂案件，經檢察官提起公訴（九十二年度偵字第一八一二０號），
本院判決如左：
    主  文
甲○○殺人，未遂，處有期徒刑參年陸月。扣案之玻璃瓶壹罐，沒收。
    事  實
一、甲○○與丁○○為夫妻關係，二人間具有家庭暴力防治法第三條第一款所定之家
    庭成員關係。甲○○因患有「情感性精神分裂症」，嚴重影響其工作能力及社會
    功能，在民國（下同）九十二年四月底申請資遣獲准後，因長期受疾病造成整體
    功能退化，理解判斷能力較常人弱，無法因應情境出現合宜之行為，其精神狀態
    已達耗弱之程度，經丁○○於九十二年八月間某日表示：「你不用找工作了，再
    找還是一樣」等語，即心生不滿遂萌殺人犯意，乃於九十二年八月三十日，在高
    雄市三民區○○○街某商店購買硫酸兩瓶後，在高雄市○鎮區○○路三十六巷八
    號五樓家中，將兩瓶硫酸裝入預先在某五金行所購買之大瓶口裝玻璃瓶內，藏放
    在臥室書櫃後面，迨九十二年九月一日凌晨四時三十分許（起訴書誤載為八月三
    十一日），利用因祭拜丁○○父親而將二人所生之子送由甲○○母親照顧而家中
    僅剩夫妻二人之機會，趁丁○○熟睡之際，取出前預藏裝填硫酸之玻璃瓶，往丁
    ○○頭部、軀幹、四肢潑灑，丁○○因劇烈灼痛醒來，甲○○即逕自離去，留下
    哀嚎中之丁○○，因丁○○不斷呼喊救命，經他人聽聞後於九十二年九月一日四
    時三十四分許報警，丁○○亦爬至浴室以水沖淋頭部、胸部，經警於同日四時四
    十八分許到場通知救護車前往救護，丁○○因及時送醫救護始倖免於難，然亦因
    而受有化學性灼傷，臉部、軀幹及四肢二至三度、百分之四十表面積灼傷併雙眼
    化學性灼傷之傷害。而甲○○於肇事後，於九十二年九月一日五時三十分許，在
    員警馮全寶尚未回報而不知何人犯罪之前，至高雄市政府警察局前鎮分局草衙派
    出所表明犯罪，並帶同員警前往高雄市○鎮區○○路三十六巷八號五樓查扣前揭
    裝填硫酸之玻璃瓶一罐而自首。
二、案經高雄市政府警察局前鎮分局移請臺灣高雄地方法院檢察署檢察官偵查起訴。
    理  由
一、訊據被告甲○○固坦承有為前揭行為，惟辯稱伊並無殺害丁○○之犯意等語，指
    定辯護人為被告辯護稱：被告固於案發前預購硫酸，但告訴人之兄鄭錦文警訊時
    稱被告與丁○○夫妻感情良好，被告前於高雄市立凱院醫院就醫時之社工人員社
    會工作接案紀錄亦記載被告夫妻關係緊密（親密），凱旋醫院病歷專用紙九十二
    年七月二十五日亦記載被告夫妻表示一切正常，家中相當整齊清潔，電訪從被告
    妻口中得知可滿意目前情形等情，得認被告夫妻感情直到案發前一直很好，被告
    縱因受刺激而一時衝動作出錯誤行為，亦顯無致其妻於死之動機及可能，且頭、
    胸部固為人體重要部位，但並非一遭硫酸潑灑即會致命，況且被告判斷能力較常
    人為弱，自不能以被告將硫酸潑灑告訴人之頭、臉部即稱被告必有致告訴人於死
    之故意等語。然查：(一)依被告及告訴人丁○○於檢察官偵訊時之陳述（見92偵
    18120號卷第四十一頁至第四十六頁、第一六五頁至一六七頁）及被告接受高雄
    醫學大學附設中和紀念醫院精神鑑定所為陳述（見本院卷之精神鑑定書）可知，
    誘發被告為本件犯行之原因係平日生活之情緒累積及所偏執認定告訴人輕蔑被告
    態度所致，純係被告主觀意念，並不為外界所認識，與辯護人所引用之客觀情形
    無關，且硫酸係強酸藥物，以多量硫酸朝人體大面積潑灑定致被害人重大痛苦，
    倘不及時救護，將使被害人在重大痛苦中死亡，此為一般人所肯認之常識，被告
    甲○○於犯本件犯行前預購兩瓶硫酸，其數量並非微量，且趁告訴人丁○○熟睡
    而無防備之際，將所購買之全部硫酸以大面積潑灑在告訴人丁○○之頭、臉、胸
    、軀幹及四肢，告訴人丁○○遭此重大痛苦而哀嚎呼救之際，被告竟離去反鎖房
    門亦未報警或通知救護車，顯無救護丁○○之意，且意由告訴人遭受痛苦哀嚎至
    死，被告顯有置告訴人丁○○於死之故意，被告及指定辯護人辯稱被告無殺人之
    故意，顯非事實，並不足採。(二)此外，復有告訴人丁○○之指訴、證人鄭錦文、
    鄭仁三之證述在卷可稽，並有處理家暴案件現場報告表受理報案紀錄、處理家庭
    案件現場報告表、現場照片四張、告訴人長庚醫院病歷、病危通知、凱旋醫院病
    歷、高雄醫學大學附設中和紀念醫院精神鑑定報告書、高雄市政府警察局有關案
    發後報案經過情形等在卷可按，是本件事證明確，被告犯行堪予認定。(三)至於起
    訴書認定被告支開兒子而遂行本件犯行部分，業據被告辯稱並無故意支開兒子，
    係因祭拜丈人而將兒子送由其母照顧之情，亦據告訴人丁○○於偵查中為相同陳
    述（見92偵18120號卷第一六五頁背面），是認被告並無故意支開二人所生之子
    ，附此敘明。
二、(一)核被告基於殺人犯意而著手朝告訴人丁○○潑灑硫酸，因丁○○急救得宜倖免
    於難之行為，係犯刑法第二百七十一條第二項、第一項之殺人未遂罪。又按家庭
    暴力者，謂家庭成員間實施身體或精神上不法侵害之行為；又家庭暴力罪者，謂
    家庭成員間故意實施家庭暴力行為而成立其他法律所規定之犯罪，家庭暴力防治
    法第二條第一項、第二項著有明文。本件被告甲○○與告訴人丁○○係夫妻之關
    係，係家庭暴力防治法第三條第一款所定之家庭成員關係，是被告上開犯行同時
    亦屬家庭暴力防治法第二條第二項之家庭暴力罪，惟因家庭暴力防治法之上開條
    文並無罰則規定，是被告犯行應僅依刑法殺人未遂罪之規定予以論罪科刑。(二)被
    告甲○○實施本件殺人行為時，患有「情感性精神分裂症」，因應環境能力失調
    ，現實感不佳，有疑心，社會退縮、不安全感之異常心裡呈現；自卑傾向，適應
環境能力弱。於犯罪當時，被告行為並未直接受幻聽或妄想之控制，但近年來對
    太太的不貞意念，及長期疾病造成之整體功能退化，理解判斷力較常人弱，無法
    因應情境出現合宜之行為，故判斷被告犯罪當時之精神狀態應達「精神耗弱」之
    程度，此有高雄醫學大學附設中和紀念醫院精神鑑定報告書在本院卷可按，爰參
    考上揭精神鑑定報告書及偵查卷所附高雄市立凱旋醫院殘障鑑定結果紀錄單亦記
    載被告係情感性精神病患者，符合殘障等級輕度精神病類（見92偵18120號卷第
    六十六頁）之記載，認定被告為本件行為時係精神耗弱之人，依刑法第十九條第
    二項之規定，減輕其刑。公訴人就此引用前揭凱旋醫院鑑定結果紀錄單上所記載
    被告需要於九十三年七月前重新鑑定之紀錄，認定被告行為時並未陷於精神耗弱
    乙節，然審酌前揭凱旋醫院殘障鑑定結果紀錄單並非就被告行為時之精神狀態為
    鑑定，且該紀錄亦未顯示被告所患慢性精神病不足影響被告日常生活舉止等，是
    不能以該紀錄單認定被告行為時並非精神耗弱之人。(三)又被告甲○○雖已著手殺
    人行為之實施，惟未生告訴人丁○○死亡之結果，其犯罪尚屬未遂，爰依刑法第
    二十六條前段之規定，按既遂犯之刑度減輕其刑。(四)查刑法第三十八條（指刑法
    第六十二條修正前條文）之所謂發覺，係指該管公務員已知犯罪事實並知犯罪人
    之為何人而言，至被害人以及被害人以外之人知悉其事並知其人，而該管公務員
    猶未之知者，仍不能不認為合於該條所謂未發覺之規定，蓋該條之立法本旨自首
    減刑，係為獎勵犯罪者悔過投誠，而一方為免搜查逮捕株連疑似累及無辜，就此
    觀察，其所謂發覺，並不包括私人之知悉在內（參照最高法院二十年上字第一七
    二一號判例意旨）。被告為本件犯行後，在九十二年九月一日五時三十分許自行
    前往高雄市政府警察局前鎮分局草衙派出所投案，此有高雄市政府警察局前鎮分
    局解送人犯報告書在偵查卷可稽，而高雄市政府警察局勤務指揮中心固於九十二
    年九月一日四時三十四分許即接獲報案，並於同日四時四十七分許到達現場，且
    於同日四時四十八分許通知救護車前往救護，然於同日五時四十三分許，始由員
    警馮全寶回報稱：發生正確地點為佛光（公）路三十六巷八號五樓，被害人丁○
    ○被其夫甲○○潑鹽酸送長庚醫院救護等情，此有高雄市政府警察局勤務指揮中
    心受理各類案件紀錄表在本院卷可查，是認高雄市政府警察局勤務指揮中心係在
   九十二年九月一日五時四十三分許，始接獲回報得知犯罪之人為被告，然斯時被
    告早於同日五時三十分許向警投案並帶同員警前往住處查扣玻璃瓶一罐，是參照
    前揭最高法院判例意旨，應認被告於員警尚不知何人犯罪時即表明係其犯罪而自
    首並接受裁判，應依刑法第六十二條規定減輕其刑。至於偵查卷所附高雄市政府
    警察局前鎮分局處理家庭暴力案件現場報告表上紀錄被害人丁○○、相對人甲○
    ○，報案時間為九十二年九月一日四時四十分，到場時間為九十二年九月一日四
    時五十分，其中報案時間與到場時間均與前揭高雄市政府警察局勤務指揮中心受
    理各類案件紀錄表所記載時間稍有不同，堪認該現場報告表並非案發當時所填，
    且其上關於家庭暴力案件發生原因、相對人陳述意見等均記載「待查」，又依據
    偵查卷附之高雄市政府警察局前鎮分局受理家庭暴力案件調查紀錄通報表第十九
    點其他補充意見亦載明「被害人目前在長庚醫院加護病房急救，無法製作其他相
    關資料」等語，堪認前揭員警處理家庭暴力案件到場時間固較被告前往草衙派出
    所投案為早，然以員警到場時間及回報高雄市政府警察局勤務指揮中心之時間差
    距近一小時，及告訴人於員警到場處理時身受重傷亟需急救、被告又未在場表示
    意見，發生原因不明之情觀之，應以員警回報勤務指揮中心之九十二年九月一日
    五時四十三分許，始知悉犯罪事實及實施犯罪之人為當，附此敘明。(五)是被告本
    件犯行有上開三種刑之減輕事由，應依刑法第七十條、第七十一條第二項之規定
    ，先依較少之數減輕而遞減之。爰審酌被告不顧夫妻情誼，未見告訴人獨立支撐
    家庭經濟所付出勞苦，明白自己患有精神疾病，更應注意控制情緒，加強接受治
    療，因自己失之偏頗，情緒控制失當，竟起意殺人，惡性甚大，且因被告一時行
    為造成告訴人終身病痛，惟念及被告犯後悔悟，本身亦受精神疾病折磨等一切情
    狀，爰量處如主文所示之刑。扣案之玻璃瓶一罐，係被告所有供其犯罪所用之物
    ，業據被告供承在卷（見92偵18120 號卷第四十二頁），併依刑法第三十八條第
    一項第二款之規定，宣告沒收。
據上論斷，應依刑事訴訟法第二百九十九條第一項前段，刑法第二百七十一條第二項
、第一項、第十九條第二項、第二十六條前段、第六十二條前段、第三十八條第一項
第二款，判決如主文。
本案經檢察官丙○○到庭執行職務
中      華      民      國    九十三    年      六      月   二      日
                                  臺灣高雄地方法院刑事第九庭
                                              審判長法  官    孫啟強
                                                    法  官    張茹棻
                                                    法  官    楊智守
右正本證明與原本無異。
如不服本判決，應於判決送達後十日內，向本院提出上訴狀。
                                                    書記官    王美玲
中    華    民    國      九十三      年      六      月      二      日
附錄法條
中華民國刑法第二百七十一條
(普通殺人罪)
殺人者，處死刑、無期徒刑或十年以上有期徒刑。
前項之未遂犯罰之。
預備犯第一項之罪者，處二年以下有期徒刑。
